臺灣高等法院民事判決
109年度上字第1202號
上  訴  人  池貫權  


訴訟代理人  劉德壽律師  
            李致詠律師
被上訴人    池碧蓉  
訴訟代理人  徐豪鍵律師

上列當事人間請求返還借款事件，上訴人對於中華民國109年7月
1日臺灣桃園地方法院108年度訴字第2636號第一審判決提起上訴
，本院於110年3月10日言詞辯論終結，判決如下：
    主      文
上訴駁回。
第二審訴訟費用由上訴人負擔。
    事實及理由
一、被上訴人主張：伊之胞兄即上訴人於民國104年6月6日以其
    子即訴外人池昱欲移民澳洲及支出當地生活費用為由，向伊
    借款澳幣17萬5,000元，經伊同意貸與後，伊分別於附表所
    示之日期將附表所示之澳幣借款匯入上訴人所指定之池昱設
    於澳洲之帳戶（下稱系爭借款），兩造並約定以匯款時等值
    之新臺幣金額即新臺幣（未標示幣別者，下同）407萬3,300
    元作為還款貨幣及金額，返還期限則未定。嗣池昱稱伊所貸
    款項中之澳幣6萬元係其女友之移民費用，經伊與池昱及其
    女友、女友家屬於104年11月20日共同彙算，約定該部分以1
    50萬元折算，池昱女友之父即訴外人陳耀輝並於104年11月2
    7日匯款150萬元代為清償。系爭借款經伊屢次催討後，上訴
    人始於107年11月6日、20日分別以現金清償10萬元及20萬元
    。復經伊以中壢郵局第628號存證信函（下稱系爭存證信函
    ）催告上訴人返還系爭借款餘額，該存證信函已於109年7月
    17日送達上訴人，上訴人迄未清償餘款，尚欠借款本金227
    萬3,300元。爰依民法第478條規定，請求上訴人給付227萬3
    ,300元，並加計自起訴狀繕本送達翌日起算之法定遲延利息
    等語。（原審為上訴人敗訴之判決，上訴人聲明不服，提起
    上訴）。並於本院聲明：上訴駁回。
二、上訴人則以：被上訴人之貸與款項均匯予池昱，借用人應為
    池昱或其女友，伊與上訴人間無消費借貸之法律關係存在。
    伊雖曾為池昱清償10萬元及20萬元，然此僅因池昱為伊之子
    所為之道德上給付等語，資為抗辯。並於本院聲明：（一）
    原判決廢棄。（二）被上訴人在第一審之訴及假執行之聲請
    均駁回。
三、兩造不爭執之事項（本院卷第66頁）：
（一）上訴人為被上訴人之兄，訴外人池昱為上訴人之子（原審
      個資卷）。
（二）被上訴人於附表所示之日期分別匯款如附表所示之澳幣予
      池昱，各筆款項於匯款時等值之新臺幣金額如該附表所示
      【臺灣桃園地方法院（下稱桃園地院）108年度壢司調字
      第358號卷（下稱調字卷）第18至24頁】。
（三）訴外人陳耀輝於104年11月27日代為清償系爭借款中之150
      萬元。
（四）上訴人於107年11月6日、同年月20日各交付10萬元、20萬
      元現金予被上訴人（調字卷第26頁、原審卷第27頁）。
四、被上訴人主張其與上訴人間就系爭借款有消費借貸關係存在
    ，其得依民法第478條規定請求上訴人返還系爭借款餘額227
    萬3,300元，為上訴人所否認，並以前詞置辯，經查：
（一）兩造就系爭借款有無消費借貸關係存在？
　　　1.按稱消費借貸者，謂當事人一方移轉金錢或其他代替物
        之所有權於他方，而約定他方以種類、品質、數量相同
        之物返還之契約，民法第474條第1項定有明文。又債權
        債務之主體以締結契約之當事人為準，故凡以自己名義
        結約為債務之負擔者，無論其實際享用債權金額之人為
        何人，當然應由締結契約之當事人負歸償之責。
　　　2.被上訴人主張上訴人以池昱欲移民澳洲及支出當地生活
        費用為由，向其借款澳幣17萬5,000元，其已於附表所
        示之日期分別匯款如附表所示之澳幣予池昱，上訴人並
        於107年11月6日、20日各清償10萬元、20萬元，業據提
        出兆豐國際商業銀行國外匯兌匯出匯款查詢為證（調字
        卷第18至23頁）。上訴人雖辯稱其與被上訴人間就系爭
        借款並無消費借貸關係存在等語。惟上訴人經被上訴人
        催討系爭借款後，曾於106年11月10日以Line軟體傳送
        內容為「月底鴿子比賽拼了拼不過湖口的地再處理掉」
        「抱歉、抱歉」等語之簡訊予被上訴人。而被上訴人於
        108年5月7日就系爭借款以Line軟體傳送內容為「再怎
        樣也要先和我處理移民的費用257萬3千3我快被地下錢
        莊卡死」之簡訊予上訴人後，上訴人於108年5月10日回
        覆被上訴人「到底輸多少錢。拜託給我一點時間處理湖
        口的地」等語之簡訊，有手機畫面截圖在卷可稽（調字
        卷第28頁）。由上開簡訊內容以觀，上訴人非但未否認
        其曾因池昱辦理移民而向被上訴人借款，尚且積極表示
        其計畫以賽鴿獎金及處分位於新竹縣湖口鄉之土地作為
        還款來源。可見系爭借款確為上訴人所借，上訴人始於
        被上訴人催討債務時，以清償自己債務之意思陳述其還
        款計畫，並希望被上訴人同意延後清償，是上訴人稱其
        與被上訴人間就系爭借款並無消費借貸關係存在，難謂
        可採。
　　　3.上訴人雖辯稱系爭借款係池昱向被上訴人所借，並提出
        池昱於105年間向被上訴人借款時所傳送「我實在不想
        跟你再開口」、「最後一次懇求你」等語之簡訊為證【
        桃園地院108年度訴字第2314號卷宗（下稱第2314號卷
        ）第69、70頁】。惟池昱係於105年間陸續向被上訴人
        借款，上訴人先後於105年3月8日、3月21日、4月1日、
        4月25日、5月3日、6月14日、6月21日、8月17日將借款
        澳幣1萬元、澳幣4萬元、澳幣2萬元、澳幣1萬元、澳幣
        2萬元、澳幣1萬5,000元、澳幣1萬5,000元、澳幣1萬5,
        000元，共計澳幣14萬5,000元匯予池昱，經桃園地院以
        108年度訴字第2314號判決池昱應給付被上訴人澳幣2萬
        2,119.99元本息，及自109年10月10日起至118年2月10
        日止，按月給付澳幣1,000元，有該判決在卷可稽（本
        院卷第85至88頁），並經本院調取第2314號卷核閱無誤
        。足見被上訴人貸與池昱之上開借款，其借款日期、金
        額與系爭借款均不相同，二者顯為不同之借款，無從僅
        以池昱於105年間向被上訴人借款時所傳送之簡訊提及
        其不想再向被上訴人開口、最後一次懇求等內容，即遽
        認池昱於105年3月以前曾向被上訴人借款，且系爭借款
        亦為池昱所借。又兩造之妹即證人池汪玲於原審審理時
        證稱：104年間某次家族聚餐時，兩造站在戶外談話，
        我雖未聽到內容，但回家後被上訴人跟我說池昱要移民
        澳洲，上訴人向他借錢讓池昱移民。我跟被上訴人說我
        們年紀已大，需養老，不要借錢給上訴人，但被上訴人
        之後仍借給上訴人。上訴人與池昱都有向被上訴人借款
        ，上訴人後來曾到我與被上訴人位於新興路的住處找被
        上訴人，當時被上訴人不在家，上訴人跟我說，小孩的
        部分小孩會自己處理，他的部分會用設定的方式來處理
        。小孩的部分是指池昱跟被上訴人的借款，至於上訴人
        自己向被上訴人的借款，上訴人自己清償，但上訴人後
        來並未以設定之方式處理他對被上訴人之債務等語（原
        審卷第52、53、55頁）。可見系爭借款為上訴人向被上
        訴人所借，且上訴人知悉池昱亦曾向被上訴人借款，該
        借款與系爭借款無涉，方明確表示其與池昱會各自對所
        借款項負責。池汪玲為兩造之妹，與兩造並無怨隙，且
        其上開證述與卷內其他證據並無矛盾之處，應無不可採
        信之情事。是上訴人辯稱系爭借款為池昱向被上訴人所
        借，其與被上訴人就系爭借款間無消費借貸關係存在云
        云，難認有據。
　　　4.上訴人雖另抗辯其於107年11月6日、20日所清償之10萬
        元、20萬元，係為池昱清償債務云云。惟觀諸上訴人於
        107年11月6日以Line軟體傳送內容為「麻煩妳過來老家
        先還拾萬」等語之簡訊予被上訴人，有手機畫面截圖在
        卷可稽（調字卷第26頁）。且證人池汪玲於原審審理時
        證稱：上訴人曾還款2次，第1次大約在107年里長選舉
        時，上訴人以Line叫被上訴人回老家拿10萬元，第2次
        是我在老家看電視，上訴人進來丟了20萬元在桌上，叫
        我把錢還給被上訴人，人就離開了等語（原審卷第54頁
        ）。上訴人於還款時並未表明其係為他人清償，且上訴
        人知悉池昱曾向被上訴人借款，並表示池昱向被上訴人
        所借款項應由池昱自己負責，已如前述，可見上訴人清
        償上開款項係因系爭借款係其向被上訴人所借，基於清
        償自身債務而為，其辯稱係為其子池昱所為之道德上給
        付，洵非可採，被上訴人主張系爭借款係上訴人向其借
        用，則堪認定。
（二）被上訴人依民法第478條規定，請求上訴人返還系爭借款
      餘額227萬3,300元，及自起訴狀繕本送達翌日起算之法定
      遲延利息，有無理由？
　　　按民法第478條後段規定，消費借貸未定返還期限者，貸
      與人得定一個月以上之相當期限，催告返還。貸與人經向
      借用人催告（或起訴）請求返還，其消費借貸關係即行終
      止，而法律為使借用人便於準備起見，因設「一個月以上
      相當期限」之準備猶豫期間，故貸與人須俟該期間屆滿，
      始得請求返還（最高法院99年度台上字第1954號判決要旨
      參照），則借用人亦俟該期限屆滿，始負遲延責任。兩造
      就系爭借款未定返還期限，被上訴人於起訴前業以系爭存
      證信函催告上訴人返還，該存證信函已於108年7月17日送
      達上訴人，有系爭存證信函及掛號郵件收件回執在卷可稽
      （調字卷第30至33頁）。又兩造不爭執其等約定以匯款時
      等值之新臺幣金額即407萬3,300元作為還款貨幣及金額（
      本院卷第117頁）。而池昱女友之父陳耀輝於104年11月27
      日代為清償系爭借款中之150萬元，上訴人亦於107年11月
      6日、同年月20日各清償被上訴人10萬元、20萬元等情，
      亦為兩造所不爭，業見前述。則被上訴人依民法第478條
      規定，請求上訴人返還系爭借款餘額227萬3,300元（407
      萬3,300元－150萬元－10萬元－20萬元＝227萬3,300元），核
      屬有據。另系爭存證信函於108年7月17日送達上訴人，上
      訴人應於1個月期限屆滿後之翌日即108年8月18日起負遲
      延責任，被上訴人僅請求自起訴狀繕本送達翌日即108年1
      1月8日（調字卷第38頁）起算之法定遲延利息，亦非無據
      。
五、綜上所述，被上訴人依民法第478條規定，請求上訴人給付2
    27萬3,300元，及自起訴狀繕本送達翌日即108年11月8日起
    至清償日止，按週年利率5%計算之利息，為有理由，應予准
    許。原審為上訴人敗訴之判決，核無不合。上訴意旨指摘原
    判決不當，求予廢棄改判，為無理由，應駁回其上訴。
六、本件事證已臻明確，兩造其餘攻擊防禦方法及所提證據，經
    審酌，核與本件判決結果不生影響，爰不再逐一論述，附此
    敘明。
七、據上論結，本件上訴為無理由，依民事訴訟法第449條第1項
    、第78條，判決如主文。
中　　華　　民　　國　　110 　年　　3 　　月　　31　　日
　　　　　　　　　民事第十二庭 
                      審判長法  官  陳秀貞　　　　　　　
                            法  官  林哲賢
　　　　　　　　　　　　　　法  官  毛彥程
附表：    編號 匯款日期   匯款金額   （澳幣）  匯款時等值 之新臺幣金額 1 104年6月11日       1萬元  24萬0,800元 2 104年7月14日       3萬元  69萬3,600元 3 104年7月27日       4萬元  92萬2,000元 4 104年8月11日       4萬元  93萬9,200元 5 104年9月14日       4萬元  92萬4,000元 6 104年10月27日  1萬5,000元  35萬3,700元       合計  17萬5,000元 407萬3,300元 
正本係照原本作成。
如不服本判決，應於收受送達後20日內向本院提出上訴書狀，其
未表明上訴理由者，應於提出上訴後20日內向本院補提理由書狀
（均須按他造當事人之人數附繕本）上訴時應提出委任律師或具
有律師資格之人之委任狀；委任有律師資格者，另應附具律師資
格證書及釋明委任人與受任人有民事訴訟法第466 條之1第1項但
書或第2項所定關係之釋明文書影本。如委任律師提起上訴者，
應一併繳納上訴審裁判費。
中　　華　　民　　國　　110 　年　　3 　　月　　31　　日
　　　　　　　　　　　　　　書記官  邱品華